【裁判字號】    89,訴,26
【裁判日期】    890425
【裁判案由】    違反森林法
【裁判全文】
臺灣高雄地方法院刑事判決                            八十九年度訴字第二六號
    公  訴  人  臺灣高雄地方法院檢察署檢察官
    被      告  乙○○
右列被告因違反森林法案件，經檢察官提起公訴（八十八年度偵字第一六Ｏ二Ｏ號）
，本院判決如左：
    主  文
乙○○意圖為自己不法之所有，而侵占漂流物，處罰金壹萬元，如易服勞役，以參佰
元折算壹日。
    事  實
一、乙○○明知漂流在河川上之森林主產物殘材，係屬脫離主管機關高雄縣政府所支
    配管領之物，如須打撈須先向主管機關申請許可，且應於打撈後五日內，將撈獲
    之木材種類，數量及撈獲地點報請六龜鄉公所轉高雄縣政府查驗，繳納查核價金
    之一定比例取得搬運許可證後，始能取得該物之所有權。竟意圖為自己不法之所
    有，於民國八十八年六月二十六日上午九時二十分許，在高雄縣六龜鄉○○村○
    ○○○○段河床附近，擅自將森林主產物殘材紅檜一塊、櫸木二塊（市價約值新
    臺幣五千元），搬運至其所有之報廢廂型車上，欲將之載往製作茶具時，為警查
    獲。
二、案經高雄縣警察局六龜分局報請臺灣高雄地方法院檢察署檢察官偵查起訴。
    理  由
一、訊據被告乙○○固坦承於上揭時地為警查獲搬運右開林木之事實，惟矢口否認有
    任何侵占犯行，辯稱：前開漂流木係伊於八十三年間向六龜鄉公所申請許可打撈
    上岸的，先前一直放在六龜鄉保安宮旁，當時六龜鄉公所核准蓋印處可能是水流
    的關係使烙印脫落云云。惟查：
（一）被告所搬運之林木種類係屬森林主產物紅檜及櫸木一事，業據證人即主管林木
      採伐及處分業務之高雄縣政府六龜鄉公所農業課長甲○○於警訊時證稱：被查
      獲之林木係紅檜一塊及櫸木二塊等語甚詳。被告上開辯詞固據其提出高雄縣政
      府八十三年十二月五日，八三府農林字第二Ｏ八八四二號函、六龜鄉公所八十
      三年十二月十七日，六鄉農林字第一Ｏ五六六號承撈漂流木許可證、公（私）
      有林竹木許可搬運證明書（下稱許可搬運證明書）及公私有竹木搬運申請書影
      本各一份以資佐憑。然由許可搬運證明書所載，被告獲准搬運之樹種，係紅檜
      ，材積為十九‧二立方公尺，烙印二七七號，並未包括為警查獲之櫸木二塊。
      至於櫸木部分被告為佐其說而提出八十三年十二月五日，國有森林用地租地造
      林竹木採伐許可證（下稱竹木採伐許可證），並載明「承撈漂流木」字樣之影
      本一份為證。然綜觀該竹木採伐許可證所依憑之林產物查驗規則規定，咸為林
      產物查驗、烙印及放行之規定，並無隻字片語提及任何有關漂流木之處理程序
      ，是以上開許可證得否認定為承撈本案之紅檜一塊及櫸木二塊，即非無疑。
（二）證人即查獲被告載運林木之警員黃松鎮於偵查中證稱：其發現被告載運上開森
      林主產物殘材時，曾詢問被告該物之來源為何，被告答稱係自溪邊撈上來等語
      （見偵查卷第十二頁），另證人甲○○亦到庭結證稱：查獲當時其前往察看之
      扣案木材，係河川漂流木，而木材上並沒有烙印，也沒有搬運許可等語（見本
      院八十九年二月十六日審判筆錄），顯見該森林主產物殘材係屬漂流木，且為
      警查獲時並無烙印之事實，堪予認定。而被告所提之竹木採伐許可證，係依林
      產物查驗規則第八條所定申請伐採許可後，尚須依同規則第十五條向該管主管
      機關申請放行查驗，經烙打放行印後，始得搬運，且搬運時須依同規則第十八
      條之規定由採取人自行造具林產物搬運單，於通過林產物檢查站時，停車將搬
      運單提交檢查，經林產物檢查站查對與林產物明細表相符後蓋章放行；林產物
      搬運單一式三聯，第一聯存林產物檢查站，第二聯存該管主管機關，第三聯由
      採取人執存。是以就本件而言，如被告所載運之櫸木係合法申請許可者，則至
      少於樹身上須有烙印，且須有林產物搬運單存根聯，始足當之。而被告所提之
      竹木採伐許可證上所載之櫸木，如係被告所陳合法申請云云，則何以未於樹身
      上見有烙印，且其搬運竟是以漂流木之方式，如此豈非逃避林產物檢查站之查
      驗放行，而與規定之方式未符，若以車輛載運經林產物檢查部查驗後，大費周
      章的將之載至溪邊，搬運下溪流後，再依國有林林產物處分規則之規定重新繳
      費並申請許可，顯然是多此一舉而頗令人費解。
（三）被告自承為警查獲之地點係六龜鄉○○村○○路段，而前開許可搬運證明書所
      許可搬運之紅檜係淮由六龜鄉文武村運至旗山、高雄等地銷售，此二地之距離
      經證人甲○○結證述及：查獲處是上游，搬運許可放置木材處是下游，且河川
      漂流木是由上游漂至下游，不可能像本件是由下游至上游搬等語（見本院同年
      三月十日審判筆錄），足證被告獲准許可打撈處與被查獲處，呈由下至上之反
      對方向。且被告如依國有林林產物處分規則第十二條之規定申請許可打撈漂流
      竹木，再於打撈得之紅檜上送查驗烙印並繳交查定價金百分之三十承購後，始
      發給搬運許可等過程觀之，被告於八十三年經申請許可打撈、查驗、烙印及繳
      費等程序後，再將下游處撈得之紅檜，由下游往上游處運送並置放，嗣於八十
      八年六月始載運回下游，實與常情有違。
（四）另證人甲○○復證陳：漂流木之烙印係烙於木材截斷處，不可能會脫落，是因
      為有打撈許可者將木材打撈後，再通知去蓋印核可搬運，木材不會再下水，所
      以烙印不可能會脫落等語（見本院同年二月十六日審判筆錄），可證被告所辯
      烙印因水流脫落云云，對照前述被告所辯係置放於上游處之語，則豈非將下流
      之林木重新下水，由下游往上游處運送，如此乖離事理之至，則不言可喻，無
      足採信。綜上所述，被告所載運之森林主產物紅檜一塊及檜木二塊，應非屬被
      告於八十三年間打撈之漂流木無訛，而被告所提出之許可搬運證明及竹木採伐
      許可證所核准搬運及採伐之林木，核與本件所查獲之林木無關。此外復有照片
      二張及贓物認領收據在卷可資佐憑，故本件事證明確，被告犯行堪予認定，應
      依法論科。
二、核被告所為係犯刑法第三百三十七條之侵占漂流木罪，公訴意旨認被告係犯森林
    法第五十二條第一項第六款之使用車輛搬運贓物竊盜森林主產物罪嫌等語，無非
    以被告於警訊及偵查中第一次所自白竊盜上開林木之語為其論據，惟由附卷之照
    片二幀觀之，該林木之切口處甚為平整，應係使用工具採伐之結果，而現場並未
    查獲任何被告竊取森林主副產物之工具或其他相關證據，可資補強被告自白竊盜
    之佐證，另參以證人黃松鎮所述：發現載運之木材很乾，應是撈起來很久等語，
    及證人甲○○證稱：當時查看扣案木頭，是河川漂流物等詞，互相對照皆屬一致
    ，顯見本案被查獲之林木應屬脫離主管機關所支配管領之漂流木，與原先生長在
    森林內尚在主管機關實力監督之下之森林主副產物有別，此觀乎國有林林產物處
    分規則第十四條第二項所定之打撈所得之漂流木，如發現烙有私有或國有、公有
    記號者，應予保管，並依民法拾得遺失物之規定辦理之文義自明。公訴人既無法
    證明被查獲之林木係由被告在林政主管機關實力監督下竊取之事實，此外本院復
    查無其他積極證據足證被告有竊盜森林主副產物之犯行，依罪疑惟輕之法理，自
    應為有利於被告事實之認定，是以公訴意旨尚有未洽。被告對上開林木之持有，
    並未具有委任管理之關係，此與其他類型之侵占罪不同，而與竊盜罪相同，且此
    類侵占罪與竊盜罪俱以不法手段占有領得財物，其客觀構成要件之主要事實雷同
    ，二罪復同以為自己或第三人不法之所有為主觀要件，同以他人之財物為客體，
    同為侵害財產法益之犯罪，故其罪質尚無差異，應屬同一基本社會事實之範圍，
    爰依法變更起訴法條，併予敘明。爰審酌被告曾有多次相同類型之犯罪行為，業
    據本院調取本院八十六年易字第五Ｏ四六號及八十八年旗簡字第一九號刑事卷宗
    核閱其內容屬實，且於犯罪後飾詞圖卸，期以張冠李戴之方式，混淆事實，足見
    其品行及態度非佳；惟侵占所得之林木價值非鉅，所肇之損害尚輕等一切情狀，
    量處如主文所示之刑，並諭知易服勞役之標準。
據上論斷，應依刑事訴訟法第二百九十九條第一項前段、第三百條、刑法第三百三十
七條，第四十二條第二項，罰金罰鍰提高標準條例第一條前段、第二條，判決如主文
。
中        華        民        國    八十九    年     四    月    二十五 日
                              臺灣高雄地方法院刑事第二庭
                                  審判長  法  官    黃三友
                                          法  官    廖建瑜
                                          法  官    李代昌
右正本證明與原本無異。
如不服本判決，應於判決送達後十日內，向本院提出上訴狀。
                                          書記官    吳韻芳
中        華        民        國    八十九    年     四    月    二十五 日


司法院資訊處製作；財團法人民間司法改革基金會備份。
